【裁判字號】    97,家抗,74
【裁判日期】    970930
【裁判案由】    拋棄繼承權
【裁判全文】
臺灣高雄地方法院民事裁定              97年度家抗字第74號
抗  告  人  戊○○○
抗  告  人  丁○○
抗  告  人  丙○○
抗  告  人  甲○○
前列四人共
同送達代收人戊○○○
被繼承人    乙○○
上抗告人因就被繼承人乙○○聲請拋棄繼承事件，對於本院民國
97年7 月31日97年度繼字第2160號裁定不服，提起抗告，本院管
轄之第二審合議庭裁定如下：
    主  文
抗告駁回。
抗告程序費用新台幣壹仟元由抗告人負擔。
    理  由
一、抗告意旨略以：被繼承人洪伯琦（男性，民國26年2月3日出
    生，身分證統一編號：Ｚ000000000號）於90年3月6日死亡，
    抗告人4 人與被繼承人係兄弟妹關係，抗告人丙○○因於90
    年3 月14日為被繼承人辦理死亡登記，得知被繼承人死亡之
    事實，惟抗告人4 人與被繼承人音訊斷絕已30餘年，未曾往
    來，均不知被繼承人在外動態或有無生子，抗告人於97年5
    月26日接獲本院扣押命令，始知悉繼承被繼承人所負債務，
    並於知悉負債後，即於97年6 月24日向本院具狀聲明拋棄繼
    承，未逾拋棄繼承之期限，原審不察，逕予駁回抗告人之聲
    明，尚有未當，請求廢棄原裁定，並准予備查等語。
二、按繼承，因被繼承人死亡而開始；又繼承人拋棄其繼承權者
    ，應於知悉其得繼承之時起二個月內以書面向法院為之，民
    法第1147條、修正前之第1174條分別定有明文。另配偶有相
    互繼承遺產之權，而遺產繼承人之順序，除配偶外，依直系
    血親卑親屬、父母、兄弟姊妹、祖父母之順序定之，民法第
    1138條亦定有明文。而所謂「知悉其得繼承」，非謂知悉繼
    承開始之原因事實發生時，即知悉被繼承人死亡之時點，乃
    指繼承人知悉被繼承人死亡後，並因此覺知自己為法律上之
    繼承人時。
三、經查，抗告人丁○○、丙○○、謝洪玲玉、甲○○與被繼承
    人乙○○為兄弟妹之關係，被繼承人於90年3月6日死亡時，
    無第1、2順位繼承人，抗告人均為第3 順位繼承人等情，有
    戶籍謄本及繼承系統表附卷可按，堪信為真；又抗告人丙○○於90年3 月14日以戶長身分檢附被繼承人之死亡證明書向
    高雄縣鳳山第一戶政事務所辦理被繼承人之死亡登記，有高
    雄縣鳳山第一戶政事務所97年7月18日鳳一戶字第097000654
    5 號函所附死亡登記申請書在卷可稽，則抗告人丙○○於90
    年3月14 日辦理上開登記程序前即已知悉被繼承人死亡，並
    得於辦理過程中，經由戶政資料系統知悉被繼承人無配偶、
    子女及父母等繼承人之情，應堪認定；而抗告人全體之住所
    ，均設在高雄縣鳳山市，有卷附戶籍謄本可參，抗告人既為
    同胞兄弟妹，又居住同一縣市，其等彼此平時應有往來，依
    一般經驗法則，抗告人丙○○亦應已將上開被繼承人死亡及
    其無配偶及子女等有關親人之重要訊息告知抗告人丁○○、
    謝洪玲玉、甲○○等人，堪認抗告人丁○○、謝洪玲玉、甲○○等人於抗告人丙○○辦理上開死亡登記時即90年3 月14
    日前，應即已知悉被繼承人死亡及其無配偶、子女等繼承人
    之狀況；復依上開民法第1138條規定，本件被繼承人死亡時
    ，並無配偶、子女、父母，其遺產自應由第三順位之兄弟姐
    妹即抗告人等繼承，故抗告人既已知悉被繼承人死亡及被繼
    承人無配偶、子女及父母之繼承人等事實，應已覺知其為法
    律上之繼承人，抗告人主張其於97年5 月26日始知悉為被繼
    承人之繼承人云云，顯然與經驗法則相違，自不足採。
四、另按民法第1174條第7 項固經總統於民國97年1月2日，以華
    總一義字第09600179031 號令公布修正為：「繼承人得拋棄
    其繼承權。前項拋棄，應於知悉其得繼承之時起三個月內，
    以書面向法院為之。」惟民法繼承編施行法第1 條之1 第1
    項規定為：「繼承在民法繼承編中華民國96年12月14日修正
    施行前開始且未逾修正施行前為限定繼承或拋棄繼承之法定
    期間者，自修正施行之日起，適用修正後限定或拋棄繼承之
    規定。」本件抗告人知悉得為繼承之日為90年3 月14日，抗
    告人依舊法得為拋棄繼承之法定2 個月期間，於新法施行前
    之90年5 月14日，業已期滿，依上揭規定，本件自無適用新
    法之餘地，併予敘明。
五、綜上，抗告人既於90年3月14 日前知悉被繼承人死亡，並已
    覺知其為法律上之繼承人，應自知悉繼承時即90年3 月14日
    起2 個月之法定期間內具狀向法院聲明，始得謂適法，惟抗
    告人遲至97年6 月24日始具狀向本院聲明拋棄繼承，有本院
    收文戳記在卷可憑，已逾越2 個月之期限，其聲明自非合法
    。原審駁回其拋棄繼承之聲請，並無不合，抗告人指摘原審
    裁定不當，聲請廢棄原審裁定，即無理由。
六、據上論結，依非訟事件法第21條第1項前段、第23條、第24
    條第1項、第46條，民事訴訟法第495條之1第1項、第449條
    第1項、第78條、第85條第1項前段，裁定如主文。
中    華     民    國    97    年    9    月     30   日
                  家事法庭 審判長 法  官  廖家陽
                                  法  官  吳宏榮
                                  法  官  王俊隆
正本係照原本作成。
如不服本裁定應於送達後10日內向本院提出再抗告狀，並繳納裁
判費新台幣1,000元。
再為抗告應以適用法規顯有錯誤為理由，並經本院之許可，該許
可以原裁定所涉及之法律見解具有原則上之重要性者為限。
中    華     民    國    97    年    9    月     30   日
                                  書記官  洪敏芳


司法院資訊處製作；財團法人民間司法改革基金會備份。
